ACORDAO-COMPLETO-2538922

ACÓRDÃO 3600/2022 ATA 24/2022 - SEGUNDA CÂMARA

VISTOS, relatados e discutidos estes autos de tomada de contas especial foi instaurada pela Caixa Econômica Federal, em desfavor de Fernando Lima Nogueira, em razão de irregularidades nas operações Construcard na Agência Pinheiro/MA, referente ao PDC MA.2063.2013.A.000282, resultando em desvio de recursos, mediante fraude em operações de crédito;
ACORDAM os Ministros do Tribunal de Contas da União, reunidos em Sessão de 2ª Câmara, diante das razões expostas pelo Relator, com fundamento nos arts. 1º, inciso I; 12, § 3º; 16, inciso III, alíneas "c" e "d"; 19; 23, inciso III; 28, inciso II; c/c os arts. 209, 210 e 214, inciso III, alínea "a"; e 267 do Regimento Interno do Tribunal, em:
9.1. considerar revel o Sr. Fernando Lima Nogueira;
9.2. Julgar irregulares as contas do Sr. Fernando Lima Nogueira, condenando-o ao pagamento da importância abaixo especificadas, fixando-lhe o prazo de 15 (quinze) dias, a contar da notificação, para que comprove, perante o Tribunal (art. 214, III, a, do Regimento Interno) , o recolhimento das referidas quantias aos cofres da Caixa Econômica Federal, atualizadas monetariamente e acrescidas dos juros de mora, calculados a contar das datas indicadas até o dia do efetivo recolhimento do débito, na forma prevista na legislação em vigor: 
	Data de ocorrência
	Valor histórico (R$) 

	18/11/2013
	29.527,74

	20/11/2013
	25.928,83

	13/10/2013
	21.601,26

	13/10/2013
	12.875,51

	12/11/2013
	31.184,08

	13/12/2013
	26.642,52

	13/12/2013
	31.334,21

9.3. aplicar ao Sr. Fernando Lima Nogueira a multa prevista no art. 57 da Lei 8.443/1992, no valor de R$ 30.000,00 (trinta mil reais) , fixando-lhe o prazo de 15 (quinze) dias, a contar da notificação, para que comprove, perante o Tribunal, o recolhimento das respectivas dívidas ao Tesouro Nacional, atualizadas monetariamente a contar da data deste Acórdão até o dia o efetivo recolhimento, caso não seja paga no prazo ora fixado, na forma da legislação em vigor;
9.4. autorizar, desde logo, nos termos dos arts. 26 e 28, inciso II, da Lei 8.443/1992:
9.4.1. o pagamento da dívida em até 36 (trinta e seis) parcelas mensais e consecutivas, se solicitado pela responsável, fixando-se o vencimento da primeira em 15 (quinze) dias, a contar do recebimento da notificação, e o das demais a cada 30 (trinta) dias, devendo incidir sobre cada uma delas os encargos legais devidos, na forma prevista na legislação em vigor, sem prejuízo ao vencimento antecipado do saldo devedor em caso de não comprovação do recolhimento de qualquer parcela, conforme prevê o art. 217, § 2º, do Regimento Interno deste Tribunal;
9.4.2. a cobrança judicial das dívidas, caso não atendida a notificação;
9.5. dar ciência desta deliberação à responsável e ao Procurador-Chefe da Procuradoria da República no Estado do Maranhão, para a adoção das medidas que entender cabíveis.

TOMADA DE CONTAS ESPECIAL. TCE instaurada pelo(a) Caixa Econômica Federal em razão de Prática de qualquer ato ilegal, ilegítimo ou antieconômico de que resulte dano ao erário, Outras áreas, Apurar indícios de irregularidades nas operações CONSTRUCARD na Agência Pinheiro/MA, referente ao PDC MA.2063.2013.A.000282, Cuja responsabilidade foi atribuída ao ex-empregado Fernando Lima Nogueira, matrícula funcional 094.289-0.  (nº da TCE no sistema: 1333/2020).

Segunda Câmara

Caixa Econômica Federal.

3. Interessados/Responsáveis:
3.1. Interessado: Caixa Econômica Federal (00.360.305/0001-04).
3.2. Responsável: Fernando Lima Nogueira (XXX.505.223-XX).

13.1. Ministros presentes: Bruno Dantas (Presidente), Augusto Nardes e Aroldo Cedraz (Relator).
13.2. Ministro-Substituto presente: André Luís de Carvalho.

AROLDO CEDRAZ

Adoto como relatório e transcrevo a seguir a instrução de peça 113, com a qual anuiu o corpo dirigente da SecexTCE (peças 114 e 115) , bem como o Ministério Público junto ao Tribunal (peça 116) :
INTRODUÇÃO
1.	Cuidam os autos de tomada de contas especial instaurada pela Caixa Econômica Federal, em desfavor de Fernando Lima Nogueira (CPF: XXX.505.223-XX) , em razão de prática de qualquer ato ilegal, ilegítimo ou antieconômico de que resulte dano ao erário, decorrente de irregularidades nas operações Construcard na Agência Pinheiro/MA, referente ao PDC MA.2063.2013.A.000282.
HISTÓRICO
2.	Em 21/1/2020, com fundamento na IN/TCU 71/2012, alterada pela IN/TCU 76/2016, e DN/TCU 155/2016, o dirigente da instituição Caixa Econômica Federal autorizou a instauração da tomada de contas especial (peça 84) . O processo foi registrado no sistema e-TCE com o número 1333/2020.
3.		O fundamento para a instauração da Tomada de Contas Especial, conforme consignado na matriz de responsabilização elaborada pelo tomador de contas, foi a constatação da seguinte irregularidade: 
Desfalque de numerário em agência da Caixa Econômica Federal.
4.	O responsável arrolado na fase interna foi devidamente comunicado e, diante da ausência de justificativas suficientes para elidir a irregularidade e da não devolução dos recursos, instaurou-se a tomada de contas especial.
5.	Segundo a Caixa não foi possível a mensuração do valor do prejuízo envolvido, tendo o débito sido calculado a partir dos valores lançados em Crédito em Atraso (CA) , que na posição 13/12/2013 perfazia o total de R$ 247.464,97. Posteriormente, na consulta efetuada no Sistema Integrado de Gestão de Ativos (SIGA) , em 4/2/2020, pela SR Maranhão/MA, verificou-se que 4 contratos que estavam na dívida de R$ 247.464,97 foram baixados, acarretando a diferença de R$ 68.370,82, com o total do quadro Qualificação do Dano Original (peça 57) , reduzindo o débito para R$ 179.094,15.
5.1.1.1.	Por essa razão específica, não foram arroladas outras pessoas potencialmente envolvidas e/ou favorecidas com a fraude, já que a mensuração do dano [e a correta definição do responsável] é pressuposto que justifica a tomada de contas especial que, aliás, não é processo de investigação preliminar de ações delitivas, mas processo em que deve ser encaminhado ao Tribunal provido dos pressupostos necessários com a identificação dos responsáveis pelos atos que teriam dado causa ao dano ou indício de dano identificado e a evidenciação da relação entre a situação que teria dado origem ao dano ou indício de dano a ser apurado e a conduta da pessoa física ou jurídica supostamente responsável pelo dever de ressarcir os cofres públicos (IN/TCU 71/2012, art. 5º) . 
6.		No relatório (peça 92) , o tomador de contas concluiu que o prejuízo importaria no valor original de R$ 179.094,15, imputando-se a responsabilidade a Fernando Lima Nogueira, Gerente de Atendimento Pessoa Física, no período de 28/3/2012 a 3/9/2013, na condição de gestor dos recursos. 
7.			Em 14/10/2020, a Controladoria-Geral da União emitiu o relatório de auditoria (peça 96) , em concordância com o relatório do tomador de contas. O certificado de auditoria e o parecer do dirigente do órgão de controle interno concluíram pela irregularidade das presentes contas (peças 97 e 98) .
8.		Em 23/10/2020, o ministro responsável pela área atestou haver tomado conhecimento das conclusões contidas no relatório e certificado de auditoria, bem como do parecer conclusivo do dirigente do órgão de controle interno, manifestando-se pela irregularidade das contas, e determinou o encaminhamento do processo ao Tribunal de Contas da União (peça 99) .
9.	Na instrução inicial (peça 103) , analisando-se os documentos nos autos, concluiu-se pela necessidade de realização de citação para a seguinte irregularidade: 
9.1.	Irregularidade 1: desvio de recursos da Caixa Econômica Federal, mediante fraude em operações de crédito contratadas na Agência Pinheiro/MA.
9.1.1.		Evidências da irregularidade: documentos técnicos presentes nas peças 1, 2, 3, 4, 5, 6, 7, 8, 9, 10, 11, 12, 13, 14, 15, 16, 17, 18, 19, 20, 21, 22, 23, 24, 25, 26, 27, 28, 29, 30, 31, 32, 33, 34, 35, 36, 37, 38, 39, 40, 41, 42, 43, 44, 45, 46, 47, 48, 49, 50, 51, 52, 53, 54, 55, 56, 57, 58, 59, 60, 61, 62, 63, 64, 65, 66, 67, 68, 69, 70, 71, 72 e 73.
9.1.2.		Normas infringidas: Manuais AD006 - versão 058 Subitem 3.6.8.3; C0196 - Construcard Caixa - versão 053 Subitem     4.2.3.8; RH183 - Estrutura das funções Gratificadas - versões 024, 025 e 026 Subitem 6.1.40; RH053 - Regulamento de Pessoal - versão 005     Subitens      11- 11.2 - 11.2.1.2 - 11.2.1.11 - 11.3 - 11.3.1.4 - 12.1 - 12.1.1. - 12.2; Lei 8.429/92,  Artigo 9º - I; Artigo 10, I; Lei 10.406/02 - Código Civil, arts. 186 e 927. 
9.2.		Débitos relacionados ao responsável Fernando Lima Nogueira (CPF: XXX.505.223-XX) :
	Data de ocorrência
	Valor histórico (R$) 
	Identificador

	18/11/2013
	29.527,74
	D1

	20/11/2013
	25.928,83
	D2

	13/10/2013
	21.601,26
	D3

	13/10/2013
	12.875,51
	D4

	12/11/2013
	31.184,08
	D5

	13/12/2013
	26.642,52
	D6

	13/12/2013
	31.334,21
	D7

9.2.1.	Cofre credor: Caixa Econômica Federal.
9.2.2.	Responsável: Fernando Lima Nogueira (CPF: XXX.505.223-XX) .
9.2.2.1.	Conduta: na parcela D1 - desviar recursos da Caixa Econômica Federal mediante fraude em operações de crédito contratadas na Agência Pinheiro/MA.
9.2.2.2.	Conduta: nas parcelas D2 a D7 - desviar recursos da Caixa Econômica Federal mediante fraude em operações de crédito contratadas na Agência Pinheiro/MA.
9.2.2.3.	Nexo de causalidade: A realização de operações de crédito fraudulentas resultou em dano ao erário.
9.2.2.4.	Culpabilidade: é razoável supor que o responsável tinha consciência da ilicitude de sua conduta; era exigível conduta diversa da praticada, qual seja, cumprir de forma estrita os seus deveres funcionais estabelecidos nos normativos da entidade. 
10.	Encaminhamento: citação.
11.	Em cumprimento ao pronunciamento da unidade (peça 105) , foi efetuada citação do responsável, nos moldes adiante:
a)	 Fernando Lima Nogueira - promovida a citação do responsável, conforme delineado adiante:
	Comunicação: Ofício 64709/2021 - Seproc (peça 109) 
Data da Expedição: 3/12/2021
Data da Ciência: 14/12/2021 (peça 110) 
Nome Recebedor: Fernando Lima Nogueira
Observação: Ofício enviado para o endereço do responsável, conforme pesquisa na base de dados no sistema do Renach, custodiada pelo TCU (peça 107) .
Fim do prazo para a defesa: 29/12/2021
	
	Comunicação: Ofício 64710/2021 - Seproc (peça 108) 
Data da Expedição: 3/12/2021
Data da Ciência: não houve (Não procurado) (peça 111) 
Observação: Ofício enviado para o endereço do responsável, conforme pesquisa na base de dados no sistema da Receita Federal, custodiada pelo TCU (peça 107) .
	
12.	Conforme Despacho de Conclusão das Comunicações Processuais (peça 112) , as providências inerentes às comunicações processuais foram concluídas. 
13.	Transcorrido o prazo regimental, o responsável Fernando Lima Nogueira permaneceu silente, devendo ser considerado revel, nos termos do art. 12, § 3º, da Lei 8.443/1992.
ANÁLISE DOS PRESSUPOSTOS DE PROCEDIBILIDADE DA IN/TCU 71/2012
Avaliação de Viabilidade do Exercício do Contraditório e Ampla Defesa
14.		Verifica-se que não houve o transcurso de mais de dez anos desde o fato gerador sem que tenha havido a notificação do responsável pela autoridade administrativa federal competente (art. 6º, inciso II, c/c art. 19 da IN/TCU 71/2012, modificada pela IN/TCU 76/2016) , uma vez que o fato gerador da irregularidade sancionada ocorreu em 13/12/2013, e o responsável foi notificado sobre a irregularidade pela autoridade administrativa competente conforme segue:
14.1.	Fernando Lima Nogueira, excepcionalmente, não houve notificação.
Valor de Constituição da TCE 	
15.		Verifica-se, ainda, que o valor atualizado do débito apurado (sem juros) em 1/1/2017 é de R$ 227.325,48, portanto superior ao limite mínimo de R$ 100.000,00, na forma estabelecida conforme os arts. 6º, inciso I, e 19 da IN/TCU 71/2012, modificada pela IN/TCU 76/2016. 
OUTROS PROCESSOS/DÉBITOS NOS SISTEMAS DO TCU COM OS MESMOS RESPONSÁVEIS
16.		Informa-se que não foi encontrado débito imputável ao responsável em outros processos no Tribunal.
17.		A tomada de contas especial está, assim, devidamente constituída e em condição de ser instruída.
EXAME TÉCNICO
Da validade das notificações:
18.		Preliminarmente, cumpre tecer breves considerações sobre a forma como são realizadas as comunicações processuais no TCU. A esse respeito, destacam-se o art. 179, do Regimento Interno do TCU (Resolução 155, de 4/12/2002) e o art. 4º, inciso III, § 1º, da Resolução TCU 170, de 30 de junho de 2004, in verbis:
Art. 179. A citação, a audiência ou a notificação, bem como a comunicação de diligência, farse-ão:
I - mediante ciência da parte, efetivada por servidor designado, por meio eletrônico, fac-símile, telegrama ou qualquer outra forma, desde que fique confirmada inequivocamente a entrega da comunicação ao destinatário;
II - mediante carta registrada, com aviso de recebimento que comprove a entrega no endereço do destinatário;
III - por edital publicado no Diário Oficial da União, quando o seu destinatário não for localizado
 (...) 
Art. 3º As comunicações serão dirigidas ao responsável, ou ao interessado, ou ao dirigente de órgão ou entidade, ou ao representante legal ou ao procurador constituído nos autos, com poderes expressos no mandato para esse fim, por meio de:
I - correio eletrônico, fac-símile ou telegrama;
II - servidor designado;
III - carta registrada, com aviso de recebimento;
IV - edital publicado no Diário Oficial da União, quando o seu destinatário não for localizado, nas hipóteses em que seja necessário o exercício de defesa.
Art. 4º. Consideram-se entregues as comunicações:
I - efetivadas conforme disposto nos incisos I e II do artigo anterior, mediante confirmação da ciência do destinatário;
II - realizadas na forma prevista no inciso III do artigo anterior, com o retorno do aviso de recebimento, entregue comprovadamente no endereço do destinatário;
III - na data de publicação do edital no Diário Oficial da União, quando realizadas na forma prevista no inciso IV do artigo anterior.
§ 1º O endereço do destinatário deverá ser previamente confirmado mediante consulta aos sistemas disponíveis ao Tribunal ou a outros meios de informação, a qual deverá ser juntada ao respectivo processo.
 (...) 
19.		Bem se vê, portanto, que a validade da citação via postal não depende de que o aviso de recebimento seja assinado pelo próprio destinatário da comunicação, o que dispensa, no caso em tela, a entrega do AR em "mãos próprias". A exigência da norma é no sentido de o Tribunal verificar se a correspondência foi entregue no endereço correto, residindo aqui a necessidade de certeza inequívoca. 
20.		Não é outra a orientação da jurisprudência do TCU, conforme se verifica dos julgados a seguir transcritos:
São válidas as comunicações processuais entregues, mediante carta registrada, no endereço correto do responsável, não havendo necessidade de que o recebimento seja feito por ele próprio (Acórdão 3648/2013-TCU-Segunda Câmara, Relator José Jorge) ;
É prescindível a entrega pessoal das comunicações pelo TCU, razão pela qual não há necessidade de que o aviso de recebimento seja assinado pelo próprio destinatário. Entregandose a correspondência no endereço correto do destinatário, presume-se o recebimento da citação. (Acórdão 1019/2008-TCU-Plenário, Relator Benjamin Zymler) ;
As comunicações do TCU, inclusive as citações, deverão ser realizadas mediante Aviso de Recebimento - AR, via Empresa Brasileira de Correios e Telégrafos, bastando para sua validade que se demonstre que a correspondência foi entregue no endereço correto. (Acórdão 1526/2007-TCU-Plenário, Relator Aroldo Cedraz) .
21.	A validade do critério de comunicação processual do TCU foi referendada pelo Supremo Tribunal Federal, nos termos do julgamento do MS-AgR 25.816/DF, por meio do qual se afirmou a desnecessidade da ciência pessoal do interessado, entendendo-se suficiente a comprovação da entrega do "AR" no endereço do destinatário:
Ementa: agravo regimental. Mandado de segurança. Desnecessidade de intimação pessoal das decisões do tribunal de contas da união. art. 179 do regimento interno do TCU. Intimação do ato impugnado por carta registrada, iniciado o prazo do art. 18 da lei nº 1.533/51 da data constante do aviso de recebimento. Decadência reconhecida. Agravo improvido.
O envio de carta registrada com aviso de recebimento está expressamente enumerado entre os meios de comunicação de que dispõe o Tribunal de Contas da União para proceder às suas intimações.
O inciso II do art. 179 do Regimento Interno do TCU é claro ao exigir apenas a comprovação da entrega no endereço do destinatário, bastando o aviso de recebimento simples. 
Da revelia do responsável Fernando Lima Nogueira
22.	No caso vertente, a citação do responsável (Fernando Lima Nogueira) se deu em endereços provenientes de pesquisas de endereços realizadas pelo TCU (vide parágrafos acima) , porquanto, devido ao insucesso de realizar a citação em endereços constantes na base de dados da Receita custodiada pelo TCU (peça 106) , buscou-se a notificação em endereços provenientes das bases de dados públicas custodiadas pelo TCU (TSE e Renach - peça 107) e das bases de dados do próprio TCU. A entrega dos ofícios citatórios nesses endereços ficou comprovada conforme detalhamento a seguir:
22.1.	Fernando Lima Nogueira, ofício 64709/2021 - Seproc (peça 109) , origem no sistema do Renach e ofício 64710/2021 - Seproc (peça 108) , origem no sistema da Receita Federal.
23.	Nos processos do TCU, a revelia não leva à presunção de que seriam verdadeiras todas as imputações levantadas contra os responsáveis, diferentemente do que ocorre no processo civil, em que a revelia do réu opera a presunção da verdade dos fatos narrados pelo autor (Acórdão 1009/2018-TCU-Plenário, Relator Bruno Dantas; 2369/2013-TCU-Plenário, Relator Benjamin Zymler e 2449/2013-TCU-Plenário, Relator Benjamin Zymler) . Dessa forma, a avaliação da responsabilidade do agente não pode prescindir da prova existente no processo ou para ele carreada. 
24.	Ao não apresentar sua defesa, o responsável deixou de produzir prova da regular aplicação dos recursos sob sua responsabilidade, em afronta às normas que impõem aos gestores públicos a obrigação legal de, sempre que demandados pelos órgãos de controle, apresentar os documentos que demonstrem a correta utilização das verbas públicas, a exemplo do contido no art. 93 do Decreto-Lei 200/1967: "Quem quer que utilize dinheiros públicos terá de justificar seu bom e regular emprego na conformidade das leis, regulamentos e normas emanadas das autoridades administrativas competentes." 
25.	Mesmo as alegações de defesa não sendo apresentadas, considerando o princípio da verdade real que rege esta Corte, procurou-se buscar, em manifestações do responsável na fase interna desta Tomada de Contas Especial, se havia algum argumento que pudesse ser aproveitado a seu favor. 
26.		Os argumentos apresentados na fase interna (peça 65) não elidem as irregularidades apontadas.
27.	Com efeito, a origem da investigação das irregularidades se deu quando foi registrada denúncia anônima, que gerou a ocorrência 2787829, por meio do canal Ouvidoria, em 19/8/2013 (peça 1) , informando que empregados da Agência Pinheiro/MA estavam construindo casas e vendendo.
28.	Na AG Pinheiro/MA foi aberta a AP 2063.2013.3764 para apurar possíveis irregularidades nas concessões de operações de créditos [operação 160 Construcard], dado o volume de contratações e denúncia anônima registrada na Ouvidoria da empresa (peça 4, p. 3) .
29.	Na AP 2063.2013.3764 (peça 2) foram identificadas movimentações realizadas por Gardênia da Silva Barroso, companheira do ex-empregado Fernando Lima Nogueira. Os indicativos eram de que ela agenciava junto aos lojistas conveniados a linha de crédito Construcard Caixa e os clientes da Agência Pinheiro/MA na contratação de empréstimos para materiais de construção na modalidade (Construcard) , com desvio da finalidade e consequente recebimento de comissão.
30.	A Comissão analisou amostra com documentação de 18 tomadores que obtiveram crédito na modalidade Construcard entre junho e agosto/2013, escolhidos aleatoriamente, e em seguida a documentação referente à movimentação atípica realizada por Gardênia, conforme quadro abaixo:
	Contrato
	DT CTR
	Valor (R$) 

	2063.160.0000109.60
	03/06/2013
	19.000,00

	2063.180.0000118-50
	19/06/2013
	28.000,00

	2063.160.0000119-31
	20/06/2013
	29.000,00

	2063.160.0000123-18
	21/06/2013
	25.000,00

	2063.160.0000124-07
	21/06/2013
	13.500,00

	2063.180.0000137-13
	09/07/2013
	29.500,00

	2083.160.0000138.02
	10/07/2013
	22.500,00

	2083.160.0000142-80
	15/07/2013
	21.000,00

	2063.160.0000147-95
	17/07/2013
	12.500,00

	2063.160.0000148-76
	17/07/2013
	20.000,00

	2063.1860.0000150-90
	17/07/2013
	21.000,00

	2063.160.0000151-71
	19/07/2013
	27.009,00

	2063.160.0000152.52
	19/07/2013
	25.000,00

	2063.1860.0000153-33
	19/07/2013
	14.800,90

	2063.180.0000171-15
	30/07/2013
	30.000,00

	2063. 160.0000178-91
	01/08/2013
	10.000,00

	2083.160.0000181-97
	06/08/2013
	30.000,00

	2063.160.0000210-66
	20/08/2013
	22.750,00

31.	Constatou-se que os 18 tomadores analisados efetuaram uma única compra na loja de material de construção conveniada, utilizando 100,00% do crédito que lhes foi concedido. Esse procedimento diverge do que se costuma observar nas contratações de empréstimo Construcard, nas quais são efetuadas diversas compras e geralmente em mais de um estabelecimento comercial durante a fase de utilização.
32.	Segundo o relatório não foi possível a mensuração do valor do prejuízo envolvido. No entanto, indicaram-se os valores lançados em Crédito em Atraso (CA) , apurados na amostra, discriminados no quadro abaixo, que na posição 13/12/2013 perfez o total de R$ 247.464,97 (peça 4, p. 21) :
	Contrato
	Cliente
	Data créd.
	Data CA 
	Valor (R$) 

	2063.180.0000118-50
	Amelia Belfort Mendes
	19/06/2013
	18/11/2013
	29.527,74 

	2063.160.0000123-18
	Tacinara Barbosa Gomes
	21/06/2013 
	20/11/2013
	25.928,83

	2063.180.0000137-13 
	Douglas Alencar Mendonça
	09/07/2013
	13/12/2013
	31.334,21

	2083.160.0000142-80 
	Altemir Lindoso Silva
	15/07/2013
	13/10/2013
	21.601,26

	2063.160.0000147-95 
	Carla Maria JP Silva
	17/07/2013
	13/10/2013
	12.875,51

	2063.160.0000148-76 
	Daniel Filho O. Belfort
	17/07/2013
	12/11/2013
	20.909,53

	2063.1860.0000150-90 
	Rosenilde de Moura Nunes
	17/07/2013
	12/11/2013
	21.871,08

	2063.160.0000152.52 
	Valdir Silva Azevedo
	19/07/2013
	13/12/2013
	26.642,52

	2063.1860.0000153-33 
	Rozana Sousa Rodrigues
	19/07/2013
	13/10/2013
	15.223,76

	2063.180.0000171-15 
	Thaynan Oliveira Sales
	30/07/2013
	12/11/2013
	31.184,08

	2063. 160.0000178-91 
	Domingas Silva Ferreira
	01/08/2013
	12/11/2013
	10.366,45

	TOTAL
				247.464,97

33.	Foi aberto pela Auditoria Regional de Fortaleza (AUDIR/FO) o Processo Disciplinar Civil (PDC) MA. 2063.2013.4.000282. A comissão apuradora foi instalada pela Portaria 077/13, de 4/11/2013, da AUDIR/FO (peça 3) .
34.	Na consulta efetuada no Sistema Integrado de Gestão de Ativos (SIGA) , em 4/2/2020, pela SR Maranhão/MA, verificou-se que 4 contratos que estavam na dívida de R$ 247.464,97 foram baixados, acarretando a diferença de R$ 68.370,82, com o total do quadro Qualificação do Dano Original (peça 57) .
34.1.1.1.	Foram baixados os contratos 2XXX.160.148-XX, em nome de Daniel Filho O. Belfort, no valor de R$ 20.909,53; 2XXX.160.150-XX, em nome de Rosenilde Moura Nunes, no valor de R$ 21.871,08, 2XXX.160.153-XX, em nome de Rozana Sousa Rodrigues, no valor de R$ 15.223,76 e 2XXX.160.178-XX, em nome de Domingas Silva Ferreira, no valor de R$10.366,45 (peças 57, 75 a 78) . Assim, o débito passou a ter a seguinte composição:
	Contrato
	Cliente
	Data créd.
	Data CA 
	Valor (R$) 

	2063.180.0000118-50
	Amelia Belfort Mendes
	19/06/2013
	18/11/2013
	29.527,74 

	2063.160.0000123-18
	Tacinara Barbosa Gomes
	21/06/2013 
	20/11/2013
	25.928,83

	2063.180.0000137-13 
	Douglas Alencar Mendonça
	09/07/2013
	13/12/2013
	31.334,21

	2083.160.0000142-80 
	Altemir Lindoso Silva
	15/07/2013
	13/10/2013
	21.601,26

	2063.160.0000147-95 
	Carla Maria JP Silva
	17/07/2013
	13/10/2013
	12.875,51

	2063.160.0000152.52 
	Valdir Silva Azevedo
	19/07/2013
	13/12/2013
	26.642,52

	2063.180.0000171-15 
	Thaynan Oliveira Sales
	30/07/2013
	12/11/2013
	31.184,08

	TOTAL
				179.094,15

34.1.1.2.	Do exposto acima, verifica-se na realidade a prática de operações fraudulentas de empréstimo da Caixa por meio do Construcard. Segundo a Nota Jurídica da Caixa (peça 56, p. 1) , os clientes simulavam compras nas empresas, que emitiam cheques nominais aos tomadores, intermediados por Gardênia. Além disso, alguns clientes apresentaram contracheques falsos, aparentemente emitidos da Prefeitura de Pinheiro/MA. Constatou-se ainda inserção de dados equivocados no SIRIC, no caso do tomador Admis Abreu Correa, levando em consideração o valor de 1/3 das férias constante em seu contracheque.
34.1.1.3.	 Constataram-se várias outras irregularidades tais como: falta de assinatura do contrato pelo gerente concessor; inobservância no cadastramento da empresa W Belfort-ME, conforme o CO196, quanto à atividade principal da empresa; ausência de Nota Fiscal, utilização de senha de empregado Caixa e acesso ao ambiente e aos sistemas da Caixa por parte de Gardênia; livre movimentação da conta da sua mãe, sem procuração, por parte de Gardênia (peça 56, p. 2) .
34.1.1.4.	Segundo a Caixa não foi possível a mensuração do valor do prejuízo envolvido, tendo a Comissão contabilizado o dano a partir dos valores lançados em Crédito em Atraso (CA) , que na posição 13/12/2013 perfazia o total de R$ 247.464,97 (quadro à peça 4, p. 21) . Posteriormente, na consulta efetuada no Sistema Integrado de Gestão de Ativos (SIGA) , em 4/2/2020, pela SR Maranhão/MA, verificou-se que 4 contratos que estavam na dívida de R$ 247.464,97 foram baixados, acarretando a diferença de R$ 68.370,82, com o total do quadro Qualificação do Dano Original (peça 57) , reduzindo o débito para R$ 179.094,15.
34.1.1.5.	Segundo consta no Relatório Conclusivo (peça 4) a Comissão identificou que pessoas que possuem relação com o empregado arrolado Fernando Lima Nogueira foram beneficiadas com créditos oriundos das operações em exame, bem como o próprio empregado Fernando foi beneficiado com pagamento de boletos de sua titularidade e crédito em sua conta, oriundos de valores provenientes das referidas transações financeiras (peça 4, p. 21) .
34.1.1.6.	A Comissão entendeu também que os arrolados empregados da Caixa Antero Aprígio Coimbra Neto, José Ribamar Costa Abreu Júnior, Emanuel Morais Rodrigues, Murilo Jorge Dias Leite, Caroline Louise de Carvalho Froz, Erinaldo de Jesus Amaral, Marconis Lima Batalha e Robertoni Moreira Pinto concorreram para a criticidade das rotinas desenvolvidas na AG Pinheiro/MA, visto que possibilitaram o cometimento de irregularidades por Gardênia, e o favorecimento dela e dos terceiros envolvidos (peça 4, p. 21) .
34.1.1.7.	Segundo o relatório, os empregados acima agiram com culpa (peça 4, p. 21) , tendo o Conselho Disciplinar Regional Fortaleza - CDR/FO (peça 5) decidido aplicar-lhes a penalidade de advertência, exceto o empregado Antero Aprígio Coimbra Neto que recebeu a penalidade de suspensão do contrato de trabalho por 5 dias.
34.1.1.8.	Vale pontuar que a jurisprudência desta Corte é firme no sentido de que a solidariedade passiva é benefício legalmente instituído em favor do credor. O devedor pode buscar em juízo eventual ressarcimento em ação regressiva (Acórdão 6721/2012-TCU-Segunda Câmara, Relator Ministro André de Carvalho) . Enfim, nos processos de controle externo, a solidariedade passiva é benefício do Estado-autor, a quem, na condição de credor, é facultado exigir de um ou de todos os devedores a integralidade da dívida. Logo, o litisconsórcio necessário não configura direito subjetivo do responsável citado, não havendo que se falar em prejuízo processual e aos interesses do recorrente por ele permanecer isoladamente no polo passivo do processo (Acórdão 6833/2021-TCU-Segunda Câmara, Relator Ministro Aroldo Cedraz) .
34.1.1.9.	Enfim, a Caixa concluiu que a fraude documental constatada só obteve êxito devido à conduta do empregado Fernando Lima Nogueira, que agiu com dolo visando benefício próprio (peça 56, p. 2) .
34.1.1.10.	Segundo o Parecer Jurídico da Caixa a conduta praticada pelo empregado Fernando Lima Nogueira se enquadrou nos seguintes normativos:
Regulamento de Pessoal (RH 053 005) :
ADO006 - Prevenção à Lavagem de Dinheiro e ao Financiamento do Terrorismo - versão 058 
3.6.8.3 - Descumprimento às Disposições relativas a manutenção, controle e monitoramento das movimentações financeiras realizadas pelos clientes de seu segmento. 
C0196 - Construcard Caixa - versão 053 
4.2.3.8 - Garantia não localizada. 
RH 183- Estrutura das funções Gratificadas - versões 024, 025 e 026 
6.1.40 - Descumprimento à disposição relativa à coordenação da equipe de trabalho quando solicitou ajuda a terceiros para cumprimento de metas.
RH 053 - Regulamento de Pessoal - versão 005
11 Do Regime Disciplinar 
11.2 - Das Proibições 
11.2.1.2 Valer-se do cargo ou função para tirar proveito pessoal; 
11.2.1.11 - Descumprir leis, regulamentos, normas e atos da Administração; 
11.3 - Das Causas da Rescisão do Contrato de Trabalho 
11.3.1.4 - improbidade. 
12.1 - Pelo exercício irregular de suas atribuições, o empregado responderá civil, penal e administrativamente: 
12.1.1.  A responsabilidade civil decorrerá de procedimento doloso ou de procedimento culposo, de que resulte dano ou prejuízo para a Caixa ou para Terceiros;
 (...) 
12.2 - Apurada a responsabilidade do empregado, deverá ser providenciado, quando for o caso, o ressarcimento do prejuízo. 
Artigo 482 Alínea "a" da CLT Constituem justa causa para a rescisão do contrato de trabalho pelo empregador: 
a) Ato de improbidade e 
b) incontinência de conduta ou mau procedimento; 
Lei 8.429/92 
Artigo 9º - Constitui ato de improbidade administrativa importando enriquecimento ilícito auferir qualquer tipo de vantagem patrimonial indevida em razão do exercício do cargo, mandato, função, emprego ou atividade nas entidades mencionadas no art. 1º desta lei, e notadamente:
I - Receber, para si ou para outrem, dinheiro, bem móvel ou imóvel, ou qualquer outra vantagem econômica, direta ou indireta, a título de comissão, percentagem, gratificação ou presente de quem tenha interesse, direto ou indireto, que possa ser atingido ou amparado por ação ou omissão decorrente das atribuições do agente público: 
Artigo 10 - Constitui ato de improbidade administrativa que causa lesão ao erário qualquer ação ou omissão, dolosa ou culposa, que enseje perda patrimonial, desvio, apropriação, malbaratamento ou dilapidação dos bens ou haveres das entidades referidas no art. 1º desta lei, e notadamente: 
I - facilitar ou concorrer por qualquer forma para a incorporação ao patrimônio particular, de pessoa física ou jurídica, de bens, rendas, verbas ou valores integrantes do acervo patrimonial das entidades mencionadas no art. 1º desta lei;
Lei 10.406/02 - Código Civil
Artigo 186. Aquele que, por ação ou omissão voluntária, negligência ou imprudência, violar direito e causar dano a outrem, ainda que exclusivamente moral, comete ato ilícito.
Artigo 927. Aquele que, por ato ilícito (arts.186 e 187) , causar dano a outrem, fica obrigado a repará-lo.
34.1.1.11.	Assim, no que tange a competência desta Corte, verificou-se a realização de movimentações financeiras irregulares de recursos da Caixa Econômica Federal resultou em dano ao erário devendo ser mantida a responsabilidade do Sr. Fernando Lima Nogueira (CPF: XXX.505.223-XX) , ex-empregado da Caixa Econômica Federal.
35.	Em se tratando de processo em que a parte interessada não se manifestou acerca das irregularidades imputadas, não há elementos para que se possa efetivamente aferir e reconhecer a ocorrência de boa-fé na conduta do responsável, podendo este Tribunal, desde logo, proferir o julgamento de mérito pela irregularidade das contas, conforme os termos dos §§ 2º e 6º do art. 202 do Regimento Interno do TCU. (Acórdão 2064/2011-TCU-Primeira Câmara (Relator Ubiratan Aguiar) , 6.182/2011-TCU-1ª Câmara (Relator Weber de Oliveira) , 4.072/2010-TCU-1ª Câmara (Relator Valmir Campelo) , 1.189/2009-TCU-1ª Câmara (Relator Marcos Bemquerer) , 731/2008-TCU-Plenário (Relator Aroldo Cedraz) .
36.	Dessa forma, o responsável Fernando Lima Nogueira deve ser considerado revel, nos termos do art. 12, § 3º, da Lei 8.443/1992, devendo as contas serem julgadas irregulares, condenando-o ao débito apurado e aplicando-lhe a multa prevista no art. 57 da Lei 8.443/1992.
Prescrição da Pretensão Punitiva
37.		Vale ressaltar que a pretensão punitiva do TCU, conforme Acórdão 1441/2016-TCU-Plenário, Relator Benjamin Zymler, que uniformizou a jurisprudência acerca dessa questão, subordina-se ao prazo geral de prescrição indicado no art. 205 do Código Civil, que é de dez anos, contado da data de ocorrência da irregularidade sancionada, nos termos do art. 189 do Código Civil, sendo este prazo interrompido pelo ato que ordenar a citação, a audiência ou a oitiva do responsável.
38.	No caso em exame, não ocorreu a prescrição, uma vez que a irregularidade sancionada ocorreu em 13/12/2013, e o ato de ordenação da citação ocorreu em 12/11/2021.
CONCLUSÃO
39.		Em face da análise promovida na seção "Exame Técnico", verifica-se que o responsável Fernando Lima Nogueira não logrou comprovar a boa e regular aplicação dos recursos, instado a se manifestar, optou pelo silêncio, configurando a revelia, nos termos do § 3º, do art. 12, da Lei 8.443/1992. Ademais, inexistem nos autos elementos que demonstrem a boa-fé do responsável ou a ocorrência de outras excludentes de culpabilidade.
40.	Verifica-se também que não houve a prescrição da pretensão punitiva, conforme análise já realizada.
41.		Tendo em vista que não constam dos autos elementos que permitam reconhecer a boa-fé do responsável, sugere-se que as suas contas sejam julgadas irregulares, nos termos do art. 202, § 6º, do Regimento Interno do TCU, com a imputação do débito atualizado monetariamente e acrescido de juros de mora, nos termos do art. 202, § 1º do Regimento Interno do TCU, descontado o valor eventualmente recolhido, com a aplicação da multa prevista no art. 57 da Lei 8.443/1992.
42.	Por fim, como não houve elementos que pudessem modificar o entendimento acerca das irregularidades em apuração, mantém-se a matriz de responsabilização presente na peça 102.
PROPOSTA DE ENCAMINHAMENTO
43.	Diante do exposto, submetemos os autos à consideração superior, propondo ao Tribunal:
a)	considerar revel o responsável Fernando Lima Nogueira (CPF: XXX.505.223-XX) , para todos os efeitos, dando-se prosseguimento ao processo, com fulcro no art. 12, § 3º, da Lei 8.443/1992; 
b)	julgar irregulares, nos termos dos arts. 1º, inciso I, 16, inciso III, alínea d, da Lei 8.443/1992, c/c os arts. 19 e 23, inciso III, da mesma Lei, as contas do responsável Fernando Lima Nogueira (CPF: XXX.505.223-XX) , condenando-o ao pagamento das importâncias a seguir especificadas, atualizadas monetariamente e acrescidas dos juros de mora, calculadas a partir das datas discriminadas até a data da efetiva quitação do débito, fixando-lhe o prazo de quinze dias, para que comprove, perante o Tribunal, o recolhimento das referidas quantias aos cofres do Caixa Econômica Federal, nos termos do art. 23, inciso III, alínea "a", da citada lei, c/c o art. 214, inciso III, alínea "a", do Regimento Interno do TCU.  
		Débitos relacionados ao responsável Fernando Lima Nogueira (CPF: XXX.505.223-XX) :
	Data de ocorrência
	Valor histórico (R$) 

	18/11/2013
	29.527,74

	20/11/2013
	25.928,83

	13/10/2013
	21.601,26

	13/10/2013
	12.875,51

	12/11/2013
	31.184,08

	13/12/2013
	26.642,52

	13/12/2013
	31.334,21

Valor atualizado do débito (com juros) em 21/3/2022: R$ 300.694,73.
c)	aplicar ao responsável Fernando Lima Nogueira (CPF: XXX.505.223-XX) , a multa prevista no art. 57 da Lei 8.443/1992 c/c o art. 267 do Regimento Interno do TCU, fixando-lhe o prazo de quinze dias, a contar da notificação, para que comprove, perante o Tribunal (art. 214, III, alínea "a", do Regimento Interno do TCU) , o recolhimento da dívida aos cofres do Tesouro Nacional, atualizada monetariamente desde a data do acórdão que vier a ser proferido por este Tribunal até a data do efetivo recolhimento, se paga após o vencimento, na forma da legislação em vigor;
d)	autorizar, desde logo, a cobrança judicial das dívidas, caso não atendida a notificação, na forma do disposto no art. 28, inciso II, da Lei 8.443/1992;
e)	autorizar também, desde logo, se requerido, com fundamento no art. 26, da Lei 8.443, de 1992, c/c o art. 217, §1º do Regimento Interno do TCU, o parcelamento da (s) dívida (s) em até 36 parcelas, incidindo, sobre cada parcela, corrigida monetariamente, os correspondentes acréscimos legais, fixando-lhe o prazo de quinze dias, a contar do recebimento da notificação, para comprovar, perante o Tribunal, o recolhimento da primeira parcela, e de trinta dias, a contar da parcela anterior, para comprovar os recolhimentos das demais parcelas, devendo incidir, sobre cada valor mensal, atualizado monetariamente, os juros de mora devidos, no caso do débito, na forma prevista na legislação em vigor, alertando o responsável de que a falta de comprovação do recolhimento de qualquer parcela importará o vencimento antecipado do saldo devedor, nos termos do § 2º do art. 217 do Regimento Interno deste Tribunal; 
f)	enviar cópia do Acórdão a ser prolatado à Procuradoria da República no Estado do Maranhão/MA, nos termos do § 3º do art. 16 da Lei 8.443/1992, c/c o § 7º do art. 209 do Regimento Interno do TCU, para adoção das medidas cabíveis; e
g)	enviar cópia do Acórdão que vier a ser proferido ao Caixa Econômica Federal e ao responsável, para ciência;
h)	informar à Procuradoria da República no Estado do Maranhão/MA, ao Caixa Econômica Federal e ao responsável que a presente deliberação, acompanhada do Relatório e do Voto que a fundamenta, está disponível para a consulta no endereço www.tcu.gov.br/acordaos, além de esclarecer que, caso requerido, o TCU poderá fornecer sem custos as correspondentes cópias, de forma impressa; e
i) informar à Procuradoria da República no Estado do Maranhão/MA  que, nos termos do parágrafo único do art. 62 da Resolução TCU 259/2014, os procuradores e membros do Ministério Público credenciados nesta Corte podem acessar os presentes autos de forma eletrônica e automática, ressalvados apenas os casos de eventuais peças classificadas como sigilosas, as quais requerem solicitação formal.
É Relatório.

não há.

Subprocurador-Geral Paulo Soares Bugarin.

TOMADA DE CONTAS ESPECIAL. IRREGULARIDADES NAS OPERAÇÕES CONSTRUCARD NA AGÊNCIA DA CAIXA ECONÔMICA FEDERAL DE PINHEIRO/MA. CITAÇÃO. REVELIA. IRREGULARIDADE DAS CONTAS. DÉBITO. CIÊNCIA. ARQUIVAMENTO.

TOMADA DE CONTAS ESPECIAL (TCE)

Secretaria de Controle Externo de Tomada de Contas Especial (SecexTCE).

Conforme consignado no relatório precedente, esta tomada de contas especial foi instaurada pela Caixa Econômica Federal, em desfavor de Fernando Lima Nogueira, em razão de irregularidades nas operações Construcard na Agência Pinheiro/MA, referente ao PDC MA.2063.2013.A.000282, resultando em desvio de recursos, mediante fraude em operações de crédito.
2.	Na fase interna, o responsável foi devidamente comunicado e, diante da ausência de justificativas suficientes para elidir a irregularidade e da não devolução dos recursos, instaurou-se a tomada de contas especial, cujo relatório concluiu pela irregularidade das contas e pela responsabilização do Sr. Fernando Lima Nogueira pelo débito apurado (peça 92) . 
3.	No mesmo sentido foram o Relatório da Auditoria Interna da CEF (peça 96) , o Certificado de Auditoria (peça 97) e o Parecer do Dirigente do Órgão de Controle Interno da CGU (peça 98) . O Ministro de Estado da Fazenda atestou seu conhecimento (peça 99) .
4. 	No âmbito desta Corte de Contas, o responsável foi regularmente citado pelo débito apurado, mas não atendeu ao chamamento do Tribunal, permanecendo silente, razão pela qual a SecexTCE propôs considerá-lo revel, dando-se prosseguimento ao processo, de acordo com o art. 12, § 3º, da Lei 8.443/1992. No mérito, sugeriu julgar irregulares as contas do Sr. Fernando Lima Nogueira, condenando-o ao ressarcimento do débito apurado, bem como da multa prevista no art. 57 da Lei 8.443/92.
6.	Considerando que os elementos do processo foram adequadamente examinados, contando com a anuência do Ministério Público junto ao Tribunal, incluo seus fundamentos às minhas próprias razões de decidir.
7. 	Inexistindo, portanto, elementos que demonstrem a boa-fé ou de outros excludentes de culpabilidade na conduta da responsável, não há outro encaminhamento a ser dado ao presente processo que não o julgamento pela irregularidade de suas contas especiais, condenando-a pelo débito apurado, além de aplicar-lhe a multa prevista no art. 57 da Lei 8.443/1992, cujo valor, em face do montante atualizado do débito, fixo em R$ 30.000,00 (trinta mil reais) .
8.	Com fundamento no art. 16, § 3º, da Lei 8.442/92, deve ser remetida cópia dos autos ao Procurador-Chefe da Procuradoria da República no Estado do Maranhão, para as providências que entender cabíveis.
Ante o exposto, Voto no sentido de que o Tribunal adote a deliberação que ora submeto à apreciação deste Colegiado.
TCU, Sala das Sessões, em 19 de julho de 2022.
AROLDO CEDRAZ 
Relator